【裁判字號】    92,上易,494
【裁判日期】    920424
【裁判案由】    傷害
【裁判全文】
臺灣高等法院臺中分院刑事判決                    九十二年度上易字第四九四號
      上  訴  人  臺灣臺中地方法院檢察署檢察官
      被      告  乙○○
右上訴人因被告傷害案件，不服臺灣臺中地方法院九十一年度易字第二七四四號中華
民國九十二年一月十六日第一審判決（起訴案號：臺灣臺中地方法院檢察署九十一年
度偵字第一九五三一號），提起上訴，本院判決如左：
      主  文
上訴駁回。
      理  由
一、原審法院檢察署檢察官公訴意旨略以：被告乙○○與告訴人即其房客丙○○因房
    屋續租問題生隙，於民國（下同）九十一年三月二日二十二時許，告訴人至臺中
    市○○路三九六巷五九號一樓被告住處尋找被告洽商租約事宜，並啟動隨身錄音
    機欲錄音存證，被告為阻止告訴人錄音，竟基於傷害故意毆打告訴人，致告訴人
    受有頭部瘀傷、右上肢、左上肢及左膝瘀傷等傷害，案經告訴人訴由臺灣臺中地
    方法院檢察署檢察官偵查起訴，因認被告涉犯刑法第二百七十七條第一項之傷害
    罪嫌云云。
二、按犯罪事實應依證據認定之，無證據不得推定其犯罪事實；又不能證明被告犯罪
    者，應諭知無罪之判決，刑事訴訟法第一百五十四條、第三百零一條第一項分別
    定有明文；且認定不利於被告之事實，須依積極證據，苟積極證據不足為不利於
    被告事實之認定時，即應為有利於被告之認定，更不必有何有利之證據，亦有最
    高法院三十年上字第八一六號判例可資參照；並認定犯罪事實所憑之證據，雖不
    以直接證據為限，間接證據亦包括在內；然而無論直接或間接證據，其為訴訟上
    之證明，須於通常一般之人均不致有所懷疑，而得確信其為真實之程度者，始得
    據為有罪之認定，倘其證明尚未達到此一程度，而有合理之懷疑存在時，基於無
    罪推定之原則，即應為無罪之判決（最高法院七十六年台上字第四九八六號判例
    參照）。復按告訴人之告訴，係以使被告受刑事訴追為目的，是其陳述是否與事
    實相符，仍應調查其他證據以資審認，亦有最高法院五十二年台上字第一三００
    號判例可資參考。是必待告訴人所述被害情形，無瑕疵可擊，且就其他方面調查
    ，又與事實相符，始足據為有罪判決之基礎。
三、原審法院檢察署檢察官公訴意旨認被告乙○○涉犯右揭傷害罪嫌，無非以被告乙
    ○○雖矢口否認上開罪嫌，辯稱當天晚上告訴人與其前夫爭吵後下樓，其係為了
    告訴人丙○○之安全希望伊先不要上樓才拉住伊之左手云云。惟查：右開被告乙
    ○○毆打告訴人丙○○等情，已據告訴人丙○○於偵訊中指訴歷歷，並經目擊證
    人即告訴人前夫戴金龍具結證述屬實，且有驗傷診斷證明書在卷可稽。次查告訴
    人丙○○於下樓時並無受傷等情，為被告乙○○所自承，可知告訴人丙○○所受
    傷害係在與被告乙○○見面後所造成，亦與告訴人丙○○指訴情節相吻合。再查
    被告乙○○所受傷害遍及頭部、雙手上肢及左膝部，顯非單純拉告訴人丙○○左
    手所能造成。且衡以常情，他人家務爭執之事，除有肢體衝突或相類之嚴重事態
    ，不相關之人並無介入之正當性與可能性，本件被告乙○○與告訴人丙○○素非
    友好，又自承並未發現告訴人丙○○有何受傷情事，則其所辯為告訴人丙○○安
    全而拉住告訴人丙○○不要上樓云云，亦與常情有違資為論據。
四、訊據被告乙○○固坦承確有因告訴人丙○○與證人即丙○○前夫戴金龍在其租住
    處爭執吵鬧，經上樓敲門查看未獲置理，遂擬於租約到期不再續租，書立字條張
    貼於丙○○房門記載租約到期即將房屋收回請林女搬遷等事實，惟矢口否認有何
    傷害犯行，辯稱：當日係九十一年二月二十八日並非三月二日，在告訴人丙○○
    下樓後，至伊住處按電鈴，證人即伊之配偶宋彩連前去開門，告訴人丙○○即大
    聲嚷叫稱為何將東西搬出、欲將之趕走云云，嗣告訴人丙○○欲上三樓，其表示
    丙○○上樓又會吵鬧，會吵到旁人，請其暫勿上樓，並拉住告訴人丙○○之左手
    手腕，此時告訴人之男友（指證人戴金龍）下樓，其就將手放開，嗣後警員到場
    ，告訴人丙○○指著手臂向員警表示遭其毆打，其要求警員製作筆錄並查看傷勢
    ，警員要求被告捲起袖子查看傷勢，但告訴人丙○○拒絕，且告訴人丙○○當時
    並未攜帶錄音機云云。被告乙○○之輔佐人（即被告乙○○之女兒）甲○○則辯
    以本件只是租賃糾紛，被告根本沒有看到錄音機，不可能為了搶錄音機毆打告訴
    人丙○○，我認為告訴人是因租賃問題，才會說我父親打他云云。經查：
１、本件告訴人丙○○於偵查中指稱：被告係毆打其頸部云云（詳見臺灣臺中地方法
    院檢察署九十一年度發查字第一○七三號第三頁），於原審審理中指稱：被告係
    徒手毆打，用拳頭毆打云云（詳見原審卷第三十頁），惟告訴人丙○○於九十一
    年三月四日就診驗傷，以告訴人確受有頭部瘀傷一Ｘ一公分，右上肢二處瘀傷０
    ．七Ｘ一．五公分、一Ｘ一．五公分，左上肢六處瘀傷一．二Ｘ二．五公分、０
    ．三Ｘ一．二公分、一Ｘ三公分、一ｘ二．五公分、０．五Ｘ一．二公分、０．
    七Ｘ０．七公分，及左膝三處瘀傷一Ｘ一公分、一．五Ｘ二公分、一．五Ｘ一．
    五公分等傷害之事實，有行政院衛生署臺中醫院九一中醫證字第０一五六號驗傷
    診斷書一份在卷可參，就告訴人丙○○所受傷害部位，核與告訴人丙○○前開指
    訴遭毆打頸部並不相符。
２、證人即被告前夫戴金龍於偵查中證稱有見到被告乙○○遭毆打背部等語（詳見臺
    灣臺中地方法院檢察署九十一年度他字第一四九五號卷第二十三頁），復於原審
    審理中證述其有到告訴人丙○○的房間與之談事情，因二人講話聲音比較大聲，
    其和告訴人一言不合就會爭吵，後來房東即被告就上樓敲門，當時被告很生氣，
    要渠等說話不要那麼大聲，其與告訴人都沒有回話，告訴人就下樓走了，嗣後告
    訴人下樓去找被告，其並無和告訴人一同下樓，嗣因告訴人在樓下喊叫，其聽到
    聲音下去查看，就好像有人打他的樣子，但告訴人叫什麼我忘記了，其下樓去看
    ，看告訴人彎下腰靠在一樓的大門的玻璃門上，其看到告訴人有用手捶打丙○○
    的背部，我向他們二人表示有事情慢慢講，之後警察就來了等語（詳見原審卷第
    五十九頁），其於偵查中及原審審理中均證稱告訴人丙○○係遭被告毆打背部，
    則其所證稱告訴人丙○○遭毆打部位不僅與與告訴人丙○○指稱遭毆打之頸部不
    符，且與上開驗傷診斷書所載告訴人丙○○受傷部位為頭部瘀傷瘀傷、右上肢二
    處瘀傷、左上肢六處瘀傷及左膝三處瘀傷等部位完全不符。
３、證人即被告乙○○之配偶宋彩連於原審審理中證稱：當晚告訴人前來按門鈴，其
    去開門，告訴人手上拿一張紙張，係其夫即被告書立，上面記載租約屆期要請告
    訴人搬家等情，其問告訴人要做何事，告訴人即對其大小聲，其向告訴人表示目
    前房子很多，要租房子很容易，告訴人仍繼續大聲吵鬧，之後被告聽到聲音就出
    來與告訴人談話，雙方講話聲音都很大聲，當時被告有拉告訴人一下，不讓告訴
    人回樓上，繼續與其前夫吵架，並沒有毆打告訴人，當時告訴人前夫也有在場，
    站在一旁，告訴人就指被告打伊，嗣後警方到場，告訴人表示被告毆打伊，警察
    要看傷勢，但告訴人沒有給警察看，告訴人還責備警察，告訴人並未拿錄音機等
    語（詳見原審卷第四十三頁、第四十四頁）。惟證人即到場處理員警陳建仁於原
    審審理中證稱：其到場時告訴人表示有錄音，其亦有看到告訴人手上有拿錄音機
    ，大小如隨身聽大小的錄音機，因為告訴人丙○○表示有錄音，警方怕處理不好
    ，會有糾紛等語（詳見原審審理卷第四十四頁），另證人戴金龍亦證稱：告訴人
    有帶錄音機想將與告訴人談話錄下來等語（詳見原審審理卷第六十頁），證人陳
    建仁、戴金龍均證稱告訴人確持有錄音機，核與告訴人稱其帶錄音機欲錄音一節
    相符，衡諸證人陳建仁係本件現場處理員警，衡請與被告乙○○或告訴人丙○○
    應無任何利害關係，其證述內容自較諸被告之妻宋彩連證稱並未見錄音機一節為
    可採，是以本院認告訴人當時確持有錄音機在場。
４、告訴人丙○○所受上述傷害，就上開驗傷診斷書記載係頭部瘀傷一Ｘ一公分，右
    上肢二處瘀傷０．七Ｘ一．五公分、一Ｘ一．五公分，左上肢六處瘀傷一．二Ｘ
    二．五公分、０．三Ｘ一．二公分、一Ｘ三公分、一ｘ二．五公分、０．五Ｘ一
    ．二公分、０．七Ｘ０．七公分，及左膝三處瘀傷一Ｘ一公分、一．五Ｘ二公分
    、一．五Ｘ一．五公分．五公分等傷害，是否如告訴人丙○○指訴係被告乙○○
    以拳頭毆打所致，已非無疑，而證人陳建仁於原審審理中復證稱：當日其在巡邏
    ，勤務中心表示有人侵入住宅搬東西，其本來以為是家暴案件，到現場看到告訴
    人與被告在樓下爭吵，現場還有告訴人的前夫以及被告的太太，被告說房子租約
    到期要告訴人搬走，且告訴人承租期間，告訴人常常與前夫吵架，其他房客都受
    不了，告訴人說有人侵入她房間內，告訴人說房東有鑰匙好像會進入家中，警方
    人員向告訴人表示這沒有證據不能亂講，告訴人就表示有受到被告傷害，要提出
    告訴，當時其要看告訴人傷勢，但告訴人不讓其看，告訴人有以手腕翻給其看，
    但其沒有看到什麼傷，因為沒有明顯外傷，警方要求告訴人要去驗傷，在半年之
    內提出告訴，或到調解委員會調解，告訴人只說遭被告毆打，至於過程告訴人有
    說好像被拳打腳踢的樣子，當時告訴人情緒很激動，告訴人外表沒有看到有受傷
    ，至於衣服內有無傷勢我就不知道，亦未見到被告頭部有瘀傷，倘有明顯傷勢，
    警方即會在現場拍照等語（詳見原審審理卷第四十四頁），查告訴人丙○○於員
    警到場處理時拒未讓員警檢視傷勢，顯與一般被害人遭毆打後警方到場處理時積
    極指訴對方如何傷害及其本人受有如何傷害之情形有違，且在手腕翻給員警查看
    時亦未見有何傷勢，此就上開驗傷診斷書記載人體部位圖標示被告左手腕有０．
    七Ｘ一．五公分、一Ｘ一．五公分瘀傷，右手腕有一Ｘ０．七公分瘀傷不符，縱
    認告訴人丙○○確有如驗傷診斷書所載之傷害，然查該診斷證明書僅足證告訴人
    於就醫時確有如診斷證明書上所載傷害之事實，尚無從用以推定告訴人所受之傷
    害係被告乙○○所為。況告訴人丙○○於原審復指訴其遭毆打當時警員旋即到場
    檢視其手腕但因穿長袖的，也沒有明顯流血，所以當時沒有給警方看等語（詳見
    原審卷第四十六頁），所以當場處理之證人即警員陳建仁於案發現場並未看到驗
    傷診斷書所示之傷害，自無從認定右揭診斷書上所列之傷害係於案發現場，由被
    告乙○○毆打告訴人所致，亦難遽認告訴人所受傷害係被告所為。
５、綜上，本件告訴人乙○○及證人戴金龍所指述、證述被告傷害之事實，既有前述
    之瑕疵，且經查無其他積極之證據，足認告訴人丙○○所指與事實相符，參以前
    揭法律規定及判例意旨，於積極證據不足為不利於被告事實之認定時，即應為有
    利於被告乙○○之認定，且不必有何有利於被告之證據。此外，復查無其他積極
    之事證，足認被告乙○○涉有原審法院檢察官檢察官公訴意旨所指之傷害犯行，
    原審判決因認被告本件傷害犯行不能證明而諭知被告無罪之判決，核無違誤，應
    予維持。
五、原審法院檢察署檢察官檢察官上訴意旨以：「一、本件原審判決被告乙○○無罪
    ，無非使用以下證據方法認定事實：（一）告訴人指訴受傷部位與驗傷診斷證明
    書並非一致，指訴有瑕疵。（二）證人戴金龍證述告訴人背部遭捶打而無傷，證
    述有瑕疵。（三）證人即員警陳建仁並未見被告有明顯傷勢，且被告並未積極對
    之指訴傷勢。二、公訴人基於以下理由上訴：（一）告訴人指訴之受傷部位並非
    頸部一處：告訴人於本署內勤申告時，有關傷勢部位之描述譯文如下：『（他打
    你那一個部分？）是驗到的部分，其實他最重重的一擊，是打我後面這裡，（頸
    部？）對，我現在呼吸還會痛。（檢察官囑書記官記載：頸部及其他的地方）可
    是這個驗不出來，林醫師講說看不到的他就沒辦法寫。』此有偵訊錄音帶、筆錄
    為證，遍觀全卷，告訴人從未指訴被告單僅傷害其頸部。原審既有指訴部位與驗
    傷單受傷部位不符之疑，竟未就此詳查，遽以告訴人指訴位置與驗傷單不符，顯
    屬誤會，告訴人指訴並無瑕疵可指。（二）證人戴金龍並未始終在全場見聞：證
    人戴金龍係聽見告訴人在被告住處喊叫時才下樓，見到告訴人彎腰，而被告尚自
    背後擊打告訴人等情，業據其於偵訊、審理時具結證述一致，告訴人並於偵訊中
    證人陳述後補充：『他下樓時，我已經被打一陣子了。（他卷二十三頁）』等語
    完全相符，亦與告訴人迭經指陳之受毆打後環抱錄音機之動作相符。證人坦言對
    驗傷單傷勢如何造成並未親見，只證述緊接時間內被告接續打擊情事，足見其證
    言嚴謹，憑信性無庸置疑。（三）背部無傷不能反推被告未擊打告訴人背部：按
    受擊打與是否成傷係屬二事，時值冬日，告訴人身穿夾克（此為被告於原審九十
    一年十二月六日審判筆錄所供承），加以背部為人體皮膚、肌肉組織之堅實部位
    ，背部無法驗出傷勢，充其量只能推認告訴人背部並未成傷，不能遽認告訴人背
    部未曾遭受擊打，尤難以此為由，指摘證人之證述有何瑕疵。（四）原審對瘀傷
    鑑識之認知有誤：１、按瘀傷（ｂｒｕｉｓｅ）係指皮膚表面皮層下組織變色，
    多由外傷引起，血液自破損之血管流出滲入皮下組織而變色，通常呈藍、紫或黑
    色瘀血，延續時間視情形而定，消退期自二日至一個月不等（詳見狀附瘀傷說明
    ）。參以日常生活經驗，瘀傷並非如切割傷等在遭受外力後立即形成破損、出血
    般顯而易見，而係待血液滲入皮下後形成變色瘀血，始成瘀傷。２、次按傷勢之
    鑑定屬法醫學範疇，除顯而易見之傷勢外，非受專業訓練者在專業設備場合下認
    定，不得遽為有無傷勢之論斷。本件告訴人傷勢非重，又係需一定時間方能外顯
    之瘀傷，證人即現場處理員警陳建仁自承到場時正當午夜且場面混亂，又未檢視
    告訴人全身傷勢，其顯無鑑定傷勢之主觀能力及客觀環境。此所以證人陳建仁謹
    守分際，證述其未見明外傷，並囑其驗傷後提出告訴調解以確認傷勢，其不能確
    認告訴人有無傷勢至明。３、再按法醫學上鑑定挫傷（按同指擊打傷）之時間，
    設定在傷後數日內均可（詳見法醫網頁資料－鑑定之適當時機）。本件告訴人遲
    於受傷後二日始赴醫院驗傷一事，業據其於審理時解釋事發當日九十一年三月二
    日週六夜間已無門診，而在下週一即去驗傷，此亦在法醫鑑識學允可之範圍內，
    告訴人指訴經核以九十一年年曆確有其事（有年曆一紙附卷可參），原審就告訴
    人提出之合理解釋未置一詞，即遽論告訴人傷勢與被告無涉，理由不備。４、時
    值冬日午夜，原審強求女性告訴人在第一時間內向無傷勢鑑定專家證人適格之警
    察一一撩衣指明所受打擊部位，方得謂符指訴常情，不符經驗法則。三、本件原
    審判決，認事既有違誤，爰依刑事訴訟法第三百四十四條第一項、第三百六十一
    條提起上訴。請將原判決撤銷，更為適當合法之判決。」等語。惟查：
１、按告訴人丙○○於臺灣臺中地方法院檢察署九十一年三月二十日申告時之筆錄係
    載為：「（問：告何人何事？）答：我要告乙○○，名字不是很確定，地址是臺
    中市○○路三九六巷五十九號一樓，我在九十一年三月二日晚上十時以前，在我
    住的地方，他在一樓當天我是要到他的住處外面談租約之事，然後我預備了錄音
    機，因為他看到我有帶錄音機，所以他打算搶我的錄音機，我轉身不給他，他就
    動手打我，打我頸部，那天是星期六晚上，所以我等到星期一早上醫院有門診時
    才去驗傷，現場有旁邊的住戶均有看到，我在警局已報過案了，我前夫有看到房
    東把我壓在門上打我」等語（詳見臺灣臺中地方法院檢察署九十一年度發查字第
    一六○三號卷第三頁），並無告訴人指訴遭打其他部位之指述，而告訴人丙○○
    於九十一年九月二十六日則指稱：「他卻開始打我」、「我也當場向警員說被告
    打我」等語（詳見臺灣臺中地方法院檢察署九十一年度他字第一四九五號卷第二
    十二頁、第二十三頁），亦均無告訴人丙○○指述遭被告乙○○毆打其他部位之
    指述，偵查筆錄記載告訴人丙○○除指述遭毆打頸部外，並未指述其他部位遭毆
    打，而卷附驗傷診斷書既無頸部受傷之記載，原審判決依上開驗傷診斷書未載明
    告訴人丙○○頸部受有傷害與告訴人丙○○指稱頸部遭毆打情形不符，進而認定
    無積極證據證明被告乙○○涉有本件傷害犯行，並無不當。
２、證人戴金龍指稱告訴人丙○○之背部遭被告乙○○毆打，而卷附驗傷診斷書就告
    訴人丙○○之背部並未有何傷勢之記載，另如前所述告訴人丙○○之指述被告乙
    ○○毆打之部位係頸部與卷附驗傷診斷書之記載受傷之部位為頭部瘀傷、右上肢
    瘀傷、左上肢、左膝瘀傷亦有不符，實無從以證人戴金龍未全程目睹，即進而為
    不利於被告乙○○之認定，原審判決因認不能以證人戴金龍之證述為認定被告乙
    ○○傷害丙○○之基礎，並無何違誤之處，
３、本件告訴人丙○○之背部既未經行政院衛生署臺中醫院九一中醫證字第０一五六
    號驗傷診斷書認定有傷，雖告訴人丙○○於本院調查時指稱：「因其他受傷部位
    ，我不願意脫衣服讓醫師檢查所以沒有紀錄」等語（詳見本院審理卷第三十五頁
    ），然頸部果有受傷並無須脫下衣服即可檢查，惟上開驗傷診斷書亦無頸部受傷
    之記載，況本件告訴人丙○○於偵查中均未指稱背部有遭毆打，則原審判決依據
    上開驗傷診斷書之記載，揆諸無證據不得推定犯罪事實之法則，認定本件被告乙
    ○○未有傷害犯行，核無違誤。另上訴意旨認當場處理之警員陳建仁雖非驗傷之
    專家，並不能以其證詞認定告訴人丙○○當場未受傷，然一般瘀傷果經當場發現
    ，依證人陳建仁所證：必定當場拍照等語，證人陳建仁既係職司犯罪偵搜之警員
    ，顯不能否定其於現場發現傷害罪證時有拍照之能力，本件當場處理之警員陳建
    仁當場既未發現告訴人身上有何傷害，且未拍照，足見其當場未發現受傷，尚難
    認係證人陳建仁謹守分際而為。另果告訴人丙○○於案發現場即受有如卷附驗傷
    診斷書所示之頭部瘀傷、右上肢瘀傷、左上肢、左膝瘀傷之傷害，告訴人丙○○
    並不需脫去衣物，即可供警員陳建仁拍照存證，並無需驗傷專家始可為之，惟告
    訴人丙○○當場既未將傷勢供警員陳建仁拍照或檢視，則依警員陳建仁證述當場
    並未見告訴人丙○○受傷，即無遽予認定告訴人於案發現場有受傷。又瘀傷依法
    醫學認可存續一段時間，然原審判決係以告訴人丙○○之指述與驗傷診斷書記載
    受傷之情形不符、證人戴金龍之證述亦無從證明被告乙○○有傷害告訴人丙○○
    、證人陳建仁在處理現場並未發現有告訴人丙○○身上有傷以及被告乙○○一再
    堅決否認有傷害告訴人丙○○為由，認本件並無積極證據證明右揭驗傷診斷書告
    訴人丙○○所受傷害係被告乙○○所為，同時原審判決並未否定丙○○受有右揭
    傷害，從而亦無從以法醫學認定瘀傷可於數日內檢驗，而為不利於被告乙○○之
    認定，是原審法院檢察署檢察官右揭上訴均無理由，應予駁回。
三、據上論結，應依刑事訴訟法第三百六十八條，判決如主文。
本案經檢察官丁○○到庭執行職務。
中      華      民      國      九十二  年      四      月      二十四  日
                                臺灣高等法院臺中分院刑事第三庭
                                      審判長法  官  陳  朱  貴
                                            法  官  劉  連  星
                                            法  官  胡  忠  文
右正本證明與原本無異。
不得上訴。
                                            書記官  許  美  惠
中      華      民      國      九十二  年      四      月      二十五  日
                                                                        Ａ


司法院資訊處製作；財團法人民間司法改革基金會備份。
